【裁判字號】    96,破抗,43
【裁判日期】    970530
【裁判案由】    宣告破產
【裁判全文】
臺灣高等法院臺南分院民事裁定    96年度破抗字第43號
抗  告  人  甲○○
上列抗告人因聲請宣告破產事件，對於中華民國九十六年十月十
六日臺灣臺南地方法院所為裁定（九十六年度破字第四九號），
提起抗告，本院裁定如下：
      主      文
抗告駁回。
抗告程序費用新台幣壹仟元由抗告人負擔。
    理  由
一、抗告意旨略以：伊原有幸福家庭，因遭逢變故，丈夫突罹患
    肝癌去世；伊一弱女子為負擔家庭生計，而被友人惡意倒會
    ，投資又失敗，以致積欠債務，並非蓄意奢侈揮霍。伊所負
    債務之年息利率多數高達百分之二十，累積每月利息將近新
    台幣（下同）四萬元；伊連利息亦無力償付，遑論清償本金
    ，確已達完全無力償還或支付任何債務程度，符合破產要件
    ，且有宣告破產必要。原法院既認伊負債確已超過資產甚多
    ，而有客觀「不能清償債務」情形，復有剩餘財產得以負擔
    破產財團費用及財團債務之清償，竟以伊需先有六十餘萬元
    ，始有破產實益，駁回伊之聲請，實屬武斷偏頗，有欠公平
    。伊現有財產均無別除權存在，且價值在三十二萬元以上之
    財產亦屬不少，而得構成破產財團，以支付破產程序所生費
    用及分配債務。至於破產法第九十五條規定生活費應優先扣
    除者，原在保障債務人權益，伊亦願放棄此等權利，將所有
    剩餘財產用以優先償還債務。伊現有債務已超過資產總額，
    確已陷於不能清償困境，且現有財產足以構成破產財團，復
    能支付破產程序所生費用及分配債務，自有破產實益。為示
    證明伊確有現金十二萬元，爰提出向台灣銀行購買該行簽發
    之同額支票影本乙紙以資證明；原裁定駁回伊之破產聲請，
    實非適法。為此，提起本件抗告，求為廢棄原裁定等語。
二、按破產，對債務人不能清償債務者宣告之，破產法第五十七
    條固定有明文；惟破產制度之目的，乃在使全體債權人獲得
    公平之受償，並使債務人在經濟上得有更生之機會，防止社
    會經濟發生混亂。破產制度並非在使債務人恣意消費所造成
    之債務，轉嫁予債權人負擔，債務人免責制度，應在鼓勵勤
    勞誠實之債務人，而非縱容投機不誠實之債務人奢侈浪費，
    倘債務人於聲請破產前之相當期間內，利用信用金融之機會
    ，恣意為非屬通常生活所需之鉅額消費或作奢侈性、浪費性
    之消費，而不在意日後履行返還之能力，反而算計破產法中
    之免責制度，濫用破產程序以規避其應負擔之償還責任，自
    與破產法之立法本旨有違。是以法院審查債務人破產之聲請
    時，倘債務人於聲請破產前之相當期間內，為鉅額消費或作
    奢侈性、浪費性之商品或服務消費，而與其通常生活所需，
    顯不相當，債務人已與債權人達成清償協議，其履行並無困
    難而故不履行，或有其他情事，在客觀上顯係在濫用破產程
    序以規避其應負擔之償還責任，而有違誠信原則時，應認法
    院得裁定駁回債務人破產之聲請，資以衡平債權人及債務人
    之權益，並避免債務人觸法（參見最高法院九十六年度台抗
    字第六六０號裁定意旨）。
三、查：
（一）抗告人係以其夫往生後，因伊日常並無積蓄而向銀行借貸
      以料理其夫身後事；又為增加家庭收入而參加之民間互助
      會，亦遭會首倒會受累，損失甚鉅。另於九十一年間誤信
      友人誆稱成立汽車買賣公司，若出錢投資，可於短時間內
      回收數倍利潤等語而向銀行貸款，詎伊投資後，未受分配
      任何利潤，致原有債務負擔更重，不得已再向銀行借貸應
      急而以債養債。伊現有總負債已達二百四十六萬零七百元
      ，惟資產則僅有現金十二萬元，及坐落台南縣後壁鄉，價
      值約五十萬元之房屋一棟而已，伊債務已超過總資產甚多
      ，符合破產之形式要件，而有破產宣告之原因，且現有資
      產又可組成破產財團，並足敷清償財團費用及財團債務，
      有宣告破產之實益及必要等語，向原法院聲請准予宣告破
      產。
（二）惟抗告人積欠各債權人銀行之債務中，除台新國際商業銀
      行（下稱台新銀行）之現金卡債務四十八萬九千六百六十
      五元、台東區中小企業銀行（下稱台東中小企銀）之借款
      債務八萬八千八百十八元，國泰世華商業銀行之現金卡債
      務二萬七千五百十七元、中國信託商業銀行之通信貸款四
      萬七千一百四十二元、小額信貸十一萬九千零九十八元、
      現金卡債務二萬七千四百二十一元等外，其餘均為信用卡
      債務；且其總債務因部分債權人銀行尚未列計遲延利息及
      違約金，合計至少積欠各債權銀行之債務達二百零九萬七
      千五百零三元以上者，此有台新銀行、台東區中小企銀、
      台灣新光商業銀行、國泰世華商業銀行、上海匯豐銀行、
      遠東國際商業銀行、玉山銀行、中國信託商業銀行、渣打
      國際商業銀行、台北富邦商業銀行等債權人銀行提出之相
      關債權資料附卷（原法院卷第一五０頁至第一六八頁、第
      一七三頁至第一七六頁）可參；是抗告人積欠各債權人銀
      行之債務性質，有六成以上為信用卡債務，與抗告人向原
      法院聲請破產時，陳報因其夫往生後，日常並無積蓄而向
      銀行借貸以料理其夫身後事，及所參加之民間互助會遭會
      首倒會受累，併因投資失敗而向銀行借款，以債養債之情
      形，顯然不合。抗告人於聲請破產時，並未依破產法第六
      十一條規定，具實陳明其債務性質，已難謂洽。
（三）又抗告人之債權人台東中小企銀向原法院具狀陳報：「抗
      告人參與債務協商機制後片面毀諾，僅繳息至九十五年七
      月二日止，即未再正常繳款」等語；核與債權人台新銀行
      陳報：「抗告人曾向最大債權銀行申請債務協商，達成協
      議後卻毀諾未依約繼續繳款」等語，及債權人渣打國際商
      業銀行陳報：「抗告人向銀行公會申辦之債務協商機制，
      於九十六年四月十日由最大債權銀行通知毀諾，逾期繳款
      」等語相符，此有其等在原法院提出之「民事陳報狀」在
      卷（參見原法院卷第一四六、第一四八頁、第一七六頁）
      足參，應堪信實。
（四）此外抗告人之積極財產，除現有門牌號碼台南縣後壁鄉仕
      安村一鄰下長二之一三號房屋一棟，於九十六年度之課稅
      現值為三十二萬四千六百元外，並無其他不動產或較貴重
      之動產者，有抗告人之稅務電子閘門財產所得調件明細表
      （原法院卷第五九頁），併九十六年度房屋稅繳款書存卷
      （原法院卷第二二頁）可稽。至於抗告人雖自九十四年四
      月一日起任職於和聖汽車股份有限公司擔任會計，月薪二
      萬二千元，惟已於九十六年八月七日離職乙節，並有和聖
      汽車股份有限公司覆函（原法院卷第一八六頁）可佐。
（五）綜參上開各情：
    (1)抗告人於聲請破產時，並未依破產法第六十一條規定，敘
      明其債權之性質，而刻意隱瞞大部分之債務為信用卡債務
      性質，及前經與最大債權人銀行達成債務協商，竟片面毀
      諾之事實，已難謂洽。抗告人經原法院及本院依破產法第
      六十三條規定，先後通知其到場為必要之調查時，均無正
      當理由而不到場，且就債權人銀行指訴其無故毀諾，不願
      繼續依債務協商結果為履行者，亦未提出任何辯解；堪信
      其係刻意迴避法院所為必要之調查至明。抗告人前依債務
      協商機制，與最大債權人銀行達成協商，竟片面毀諾，不
      願繼續履行，復未陳明及提出債務清償之履行有何困難，
      或不履行之具體原因及證明文件，以供法院審查，僅空言
      無力支付每月高達四萬元之利息，已達不能清償債務程度
      云云，委不足採；堪信抗告人係在濫用破產程序以規避其
      應負擔之償還責任，有違誠信原則。
    (2)其次，抗告人現有積極財產中，僅有價值約三十六萬餘元
      之房屋一棟而已，至於房屋坐落之土地則非抗告人所有。
      本院參酌目前台灣地區房地產之市場交易並非熱絡，部分
      縣市之空房比例不低，堪信抗告人所有上揭房屋之換價變
      現並非立時可得完成，對於破產財團之管理變價及分配而
      生之費用亦相對較高；苟換價流程之時間拖延過久，無端
      增生額外且優先於破產債權之財團債務，對於債權人之破
      產債權更加不利，則上開房屋於變價後，於清償上揭管理
      變價分配之費用、破產管理人之報酬、破產人及其家屬之
      必要生活費等財團費用後，是否仍有剩餘？亦非無疑。具
      見抗告人既無營收或其他淨值之積極財產，對於因破產財
      團之管理變價所需支應之上揭財團費用及財團債務，顯不
      足以支付，堪認本件宣告破產亦無實益；參照司法院二十
      五年院字第一五○五號解釋，及最高法院八十六年度台抗
      字第四七九號裁定意旨，亦應以裁定駁回抗告人之破產聲
      請。
    (3)抗告人雖另抗辯：其有現金十二萬元，足供支付及清償財
      團費用、財團債務云云；惟抗告人於原法院聲請破產時，
      並未提出任何證明，已難盡信；經原法院於九十六年九月
      十四日命其補正證明文件，上開通知於同年月十九日送達
      抗告人，有送達證書在卷（原法院卷第一八八頁）可參，
      乃抗告人迄至原法院於九十六年十月十六日裁定駁回其聲
      請時，猶未補正；而於提起抗告後，始於九十七年二月二
      十日具狀提出支票影本，陳稱係購買台銀支票云云；然上
      開支票是否確係其以所有資金向台灣銀行申辦取得？抑或
      係臨時向第三人借用，以方便聲請法院宣告破產？均非無
      疑。苟係後者，其向第三人借貸現款之同時，亦增加其債
      務之負擔，無解於債務之清理，不符破產宣告目的。更且
      縱抗告人現在確實持有上開支票，亦僅係抗告人對於第三
      人台灣銀行之票據債權而已，於本件准予宣告破產時，屬
      於破產法第八十二條第一項第一款規定：「破產宣告時屬
      於破產人之一切財產，及將來行使之財產請求權。」之破
      產財團之財產，仍應由破管理人依破產法規定換價取得，
      再依破產法相關規定為處理。抗告人上開抗辯，亦無足採
      。
    (4)基上，抗告人前依債務協商機制，與最大債權人銀行達成
      協商，竟片面毀諾，不願繼續履行，亦未陳明及提出債務
      清償之履行有何困難，或不履行之具體原因及證明文件；
      法院依職權為必要之調查時，復無正當理由拒不到場，客
      觀上堪認抗告人顯係在濫用破產程序以規避其應負擔之償
      還責任，有違誠信原則。更且抗告人目前並無任何營收或
      其他淨值之積極財產，對於因破產財團之管理變價所需支
      應之上揭財團費用及財團債務，顯不足以支付，亦無宣告
      破產之實益，揆諸上開說明，抗告人提起本件破產聲請即
      屬不應准許。原裁定駁回抗告人之聲請，核其理由雖與本
      院略有不同，惟結論尚無二致。抗告意旨指摘原裁定不當
      ，求為廢棄改判，准予宣告破產，為無理由，應予駁回。
四、據上論結，本件抗告為無理由，依破產法第五條、民事訴訟
    法第四百九十五條之一第一項、第四百四十九條第一項、第
    二項、第九十五條、第七十八條，裁定如主文。
中    華    民    國    97    年    5    月    30     日
                  民事第三庭    審判長法  官  陳  光  秀
                                      法  官  莊  俊  華
                                      法  官  李  文  賢
上為正本係照原本作成。
如不服本裁定，僅得於收受本裁定正本送達後10日內以適用法規
顯有錯誤為理由，向本院提出再抗告狀（須附繕本）依法應繳納
抗告費新台幣1千元，並委任律師為訴訟代理人，經本院許可後
始可再抗告於最高法院。
中    華    民    國    97    年    6     月    2     日
                                      書記官  劉  清  洪
【附記】
民事訴訟法第495條之1第2項準用同法第466條之1第1、2項規定
：
(1)對於第二審判決上訴，上訴人應委任律師為訴訟代理人。但上
  訴人或其法定代理人具有律師資格者，不在此限。
(2)上訴人之配偶、三親等內之血親、二親等內之姻親，或上訴人
  為法人、中央或地方機關時，其所屬專任人員具有律師資格並
  經法院認為適當者，亦得為第三審訴訟代理人。
民事訴訟法第466條之2：
  上訴人無資力委任訴訟代理人者，得依訴訟救助之規定，聲請
  第三審法院為之選任律師為其訴訟代理人。


司法院資訊處製作；財團法人民間司法改革基金會備份。
